ACORDAO-COMPLETO-2489599

ACÓRDÃO 1023/2022 ATA 4/2022 - PRIMEIRA CÂMARA

VISTOS, relatados e discutidos estes autos de tomada de contas especial instaurada pelo Fundo Nacional de Desenvolvimento da Educação, em desfavor do sr. Raimundo Vieira de Brito (CPF: XXX.928.203-XX) , ex-prefeito do município de Piracuruca - PI, em razão de omissão no dever de prestar contas dos recursos recebidos por força do Programa Nacional de Apoio ao Transporte do Escolar (PNATE) , no exercício de 2012,
ACORDAM os Ministros do Tribunal de Contas da União, reunidos em sessão da Primeira Câmara, ante as razões expostas pelo relator, em:
9.1. considerar revel o responsável Raimundo Vieira de Brito (CPF: XXX.928.203-XX) , para todos os efeitos, dando-se continuidade ao processo, com fulcro no art. 12, § 3º, da Lei 8.443/1992;
9.2. julgar irregulares, nos termos dos arts. 1º, inciso I, 16, inciso III, alíneas "b" e "c", da Lei 8.443/1992, c/c os arts. 19 e 23, inciso III, da mesma Lei, as contas do responsável Raimundo Vieira de Brito (CPF: XXX.928.203-XX) , condenando-o ao pagamento das importâncias a seguir especificadas, atualizadas monetariamente e acrescidas dos juros de mora, calculadas a partir das datas discriminadas até a data da efetiva quitação do débito, fixando-lhe o prazo de 15 (quinze) dias para que comprove, perante o Tribunal, o recolhimento das referidas quantias aos cofres do Fundo Nacional de Desenvolvimento da Educação, nos termos do art. 23, inciso III, alínea "a", da citada lei, c/c o art. 214, inciso III, alínea "a", do Regimento Interno do TCU.
Débitos relacionados ao responsável Raimundo Vieira de Brito (CPF: XXX.928.203-XX) :
	Data de ocorrência
	Valor histórico (R$) 

	11/9/2012
	22.000,00

	11/10/2012
	22.000,00

Valor atualizado do débito (com juros) em 25/6/2021: R$ 75.545,87.
9.3. aplicar ao responsável Raimundo Vieira de Brito (CPF: XXX.928.203-XX) , a multa prevista no art. 57 da Lei 8.443/1992 c/c o art. 267 do Regimento Interno do TCU, no valor de R$ 75.000,00 (setenta e cinco mil reais) , fixando-lhe o prazo de 15 (quinze) dias, a contar da notificação, para que comprove, perante o Tribunal (art. 214, III, alínea "a", do Regimento Interno do TCU) , o recolhimento da dívida aos cofres do Tesouro Nacional, atualizada monetariamente desde a data deste acórdão por este Tribunal até a data do efetivo recolhimento, se paga após o vencimento, na forma da legislação em vigor;
9.4. autorizar, desde logo, a cobrança judicial das dívidas, caso não atendida a notificação, na forma do disposto no art. 28, inciso II, da Lei 8.443/1992;
9.5. autorizar também, desde logo, se requerido, com fundamento no art. 26, da Lei 8.443, de 1992, c/c o art. 217, §§ 1º e 2º do Regimento Interno do TCU, o parcelamento da (s) dívida (s) em até 36 (trinta e seis) parcelas, incidindo, sobre cada parcela, corrigida monetariamente, os correspondentes acréscimos legais, fixando-lhe o prazo de 15 (quinze) dias, a contar do recebimento da notificação, para comprovar, perante o Tribunal, o recolhimento da primeira parcela, e de 30 (trinta) dias, a contar da parcela anterior, para comprovar os recolhimentos das demais parcelas, devendo incidir, sobre cada valor mensal, atualizado monetariamente, os juros de mora devidos, no caso do débito, na forma prevista na legislação em vigor, alertando o responsável de que a falta de comprovação do recolhimento de qualquer parcela importará o vencimento antecipado do saldo devedor, nos termos do § 2º do art. 217 do Regimento Interno deste Tribunal;
9.6. esclarecer ao responsável Raimundo Vieira de Brito (CPF: XXX.928.203-XX) que, caso se demonstre, por via recursal, a correta aplicação dos recursos, mas não se justifique a omissão da prestação de contas, o débito poderá ser afastado, mas permanecerá a irregularidade das contas, dando-se ensejo à aplicação da multa prevista no art. 58, inciso I, da Lei 8.443/1992;
9.7. enviar cópia deste Acórdão à Procuradoria da República no Estado do Piauí, nos termos do § 3º do art. 16 da Lei 8.443/1992, c/c o § 7º do art. 209 do Regimento Interno do TCU, para adoção das medidas cabíveis; e ao Fundo Nacional de Desenvolvimento da Educação e ao responsável, para ciência.

TOMADA DE CONTAS ESPECIAL. TCE instaurada pelo(a) Fundo Nacional de Desenvolvimento da Educação em razão de Omissão no dever de prestar contas, para atendimento ao Programa Nacional de Apoio ao Transporte Escolar (Pnate), exercício 2012.

Primeira Câmara

Prefeitura Municipal de Piracuruca - PI.

3. Interessados/Responsáveis:
3.1. Interessado: Fundo Nacional de Desenvolvimento da Educação (00.378.257/0001-81).
3.2. Responsável: Raimundo Vieira de Brito (XXX.928.203-XX).

13.1. Ministros presentes: Walton Alencar Rodrigues (Presidente), Vital do Rêgo e Jorge Oliveira.
13.2. Ministro-Substituto convocado: Augusto Sherman Cavalcanti (Relator).

AUGUSTO SHERMAN

Trata-se de tomada de contas especial instaurada pelo Fundo Nacional de Desenvolvimento da Educação (FNDE) em desfavor de Raimundo Vieira de Brito (CPF: XXX.928.203-XX) , em razão de omissão no dever de prestar contas dos recursos recebidos por força do Programa Nacional de Apoio ao Transporte do Escolar (PNATE) , no exercício de 2012.
Transcrevo, com os ajustes na forma que entendo necessários, o relatório produzido no âmbito da Secex-TCE (peça 73) , devidamente anuída pelos dirigentes da unidade (peças 74 e 75) , como também pelo MP/TCU, na pessoa do douto Procurador Júlio Marcelo de Oliveira (peça 76) :
"HISTÓRICO
Em 2/7/2018, com fundamento na IN/TCU 71/2012, alterada pela IN/TCU 76/2016 e DN/TCU 155/2016, o dirigente do Fundo Nacional de Desenvolvimento da Educação autorizou a instauração da tomada de contas especial (peça 1) . O processo foi registrado no sistema e-TCE com o número 1069/2018.
Os recursos repassados por FNDE ao município de Piracuruca - PI, no âmbito do Programa Nacional de Apoio ao Transporte Escolar (Pnate) - exercício 2012, totalizaram R$ 202.107,26 (peça 8) .
O fundamento para a instauração da Tomada de Contas Especial, conforme consignado na matriz de responsabilização elaborada pelo tomador de contas, foi a constatação da seguinte irregularidade:
Deixar de prestar contas contrariando o disposto no parágrafo único do art. 70 da CF, quando deveria ter apresentado o processo de prestação de contas no prazo máximo de cento e vinte dias, contados da data do encerramento do exercício financeiro.
O responsável arrolado na fase interna foi devidamente comunicado e, diante da ausência de justificativas suficientes para elidir a irregularidade e da não devolução dos recursos, instaurou-se a tomada de contas especial.
No relatório (peça 20) , o tomador de contas concluiu que o prejuízo importaria no valor original de R$ 202.107,24, imputando-se a responsabilidade a Raimundo Vieira de Brito, Prefeito Municipal , no período de 1/1/2009 a 31/12/2012, na condição de dirigente.
Em 5/10/2018, a Controladoria-Geral da União emitiu o relatório de auditoria (peça 21) , em concordância com o relatório do tomador de contas. O certificado de auditoria e o parecer do dirigente do órgão de controle interno concluíram pela irregularidade das presentes contas (peças 22 e 23) .
Em 23/10/2018, o ministro responsável pela área atestou haver tomado conhecimento das conclusões contidas no relatório e certificado de auditoria, bem como do parecer conclusivo do dirigente do órgão de controle interno, manifestando-se pela irregularidade das contas, e determinou o encaminhamento do processo ao Tribunal de Contas da União (peça 24) .
Na instrução preliminar (peça 26) , analisando-se os documentos nos autos, concluiu-se pela necessidade de realização de citação e audiência do responsável. O responsável Raimundo Vieira de Brito não apresentou defesa, e o FNDE encaminhou o Ofício 42363/2019 (peça 42) informando que foi apresentada documentação a título de prestação de contas intempestiva do PNATE/2012, e a) realizar a citação, com fundamento nos arts. 10, § 1º, e 12, incisos I e II, da Lei 8.443/1992, c/c o art. 202, incisos I e II, do RI/TCU, para que, no prazo de quinze dias, o responsável abaixo indicado, em decorrência da conduta praticada, apresente alegações de defesa e/ou recolha, aos cofres especificados, as quantias abaixo indicadas, atualizadas monetariamente a partir das respectivas datas até o efetivo recolhimento, abatendo-se, na oportunidade, a quantia eventualmente ressarcida, na forma da legislação em vigor, que gerou a irregularidade demonstrada a seguir: 
Débito relacionado ao responsável Raimundo Vieira de Brito (CPF XXX.928.203-XX) , Prefeito Municipal no período de 1º/1/2009 a 31/12/2012, na condição de gestor dos recursos.
Irregularidade: Ausência parcial de documentação de prestação de contas dos recursos federais repassados ao município de Piracuruca/PI, no âmbito do Programa Nacional de Apoio ao Transporte Escolar (PNATE) , no exercício de 2012, em razão da não comprovação de desembolsos realizados na conta específica do programa. 
Evidência da irregularidade: documento técnico presente na peça 55.
Normas infringidas: art. 37, caput, c/c o art. 70, parágrafo único, da Constituição da República Federativa do Brasil, art. 93, do Decreto-lei 200/1967, art. 66, do Decreto 93.872/1986, e art. 17, da Resolução CD/FNDE 12, de 17/3/2011. que seria objeto de nota técnica a ser encaminhada ao Tribunal. Assim, em razão das novas circunstâncias, em instrução de peça 47, foi proposta a realização de diligência ao FNDE para que encaminhasse documento técnico acerca da análise da prestação de contas dos recursos repassados ao município de Piracuruca/PI, no âmbito do Programa Nacional de Apoio ao Transporte Escolar (PNATE) , no exercício de 2012.
Em resposta, o FNDE encaminhou a nota técnica 1894887/2020 (peça 55) , analisada por meio da instrução à peça 58, na qual foi abordada a aprovação da prestação de contas no tocante à análise técnica de execução do programa. No que diz respeito à análise da execução financeira, a nota identificou constatação de despesas no extrato bancário da conta específica não registradas na Relação de Pagamentos, no valor de R$ 44.000,00, contrariando o disposto no inciso III, art. 2º da Resolução CD/FNDE/n. 2, de 18/1/2012, cuja proposta foi a de citação do responsável, conforme transcrito abaixo:
Portanto, de acordo com as análises empreendidas, a irregularidade identificada, bem como a respectiva conduta foram descritas da seguinte forma:
 Cofre credor: Fundo Nacional de Desenvolvimento da Educação. 
	Data de ocorrência
	Valor histórico (R$) 

	11/9/2012
	22.000,00

	11/10/2012
	22.000,00

Conduta: Apresentar, de forma incompleta, a documentação relativa à prestação de contas dos recursos federais repassados ao município de Piracuruca/PI, por meio do Programa Nacional de Apoio ao Transporte Escolar (PNATE) , no exercício de 2012. 
Nexo de causalidade: A apresentação incompleta da documentação da prestação de contas impediu a comprovação da regular aplicação dos recursos federais repassados, no âmbito do Programa Nacional de Apoio ao Transporte Escolar (PNATE) , no exercício de 2012, resultando em presunção de dano ao erário, em afronta ao art. 37, caput, c/c o art. 70, parágrafo único, da Constituição da República Federativa do Brasil, art. 93, do Decreto-lei 200/1967, art. 66, do Decreto 93.872/1986, e art. 17, da Resolução CD/FNDE 12, de 17/3/2011. 
Culpabilidade: Não há excludentes de ilicitude, de culpabilidade e de punibilidade; é razoável supor que o responsável tinha consciência da ilicitude de sua conduta; era exigível conduta diversa da praticada, qual seja, apresentar a prestação de contas contendo todos os documentos e informações necessários à comprovação da regular aplicação dos recursos federais repassados, conforme estabelecido nas normas aplicáveis.
Após pronunciamento favorável da Subunidade e da Unidade (peças 59-60) , bem como do Despacho do Relator Benjamim Zymler (peça 61) , a citação foi realizada por meio dos ofícios 61155/2020, em 25/11/2020 (peça 63) , ofício 6123/2021, em 5/3/2021 (peça 67) e por meio de Edital 0383/2021, em 10/5/2021 (peça 70) . Ressalte-se que foram efetuadas pesquisas de endereço em nome do Sr. Raimundo Vieira de Brito, cuja fonte foi a base de dados da Receita Federal (peça 62) , Renach (peça 66) , chegando-se à conclusão de que não há, no sistema DGI-Consultas, endereço válido diversos dos utilizados nas peças 63 e 67 (peça 69) . Nesse sentido, decidiu-se por efetuar a citação por via editalícia em decorrência do insucesso de localização válida por outros meios (peças 70-71) .
EXAME TÉCNICO
Da validade das notificações:
Preliminarmente, cumpre tecer breves considerações sobre a forma como são realizadas as comunicações processuais no TCU. A esse respeito, destacam-se o art. 179, do Regimento Interno do TCU (Resolução 155, de 4/12/2002) e o art. 4º, inciso III, § 1º, da Resolução TCU 170, de 30 de junho de 2004, in verbis:
Art. 179. A citação, a audiência ou a notificação, bem como a comunicação de diligência, farse-ão:
I - mediante ciência da parte, efetivada por servidor designado, por meio eletrônico, fac-símile, telegrama ou qualquer outra forma, desde que fique confirmada inequivocamente a entrega da comunicação ao destinatário;
II - mediante carta registrada, com aviso de recebimento que comprove a entrega no endereço do destinatário;
III - por edital publicado no Diário Oficial da União, quando o seu destinatário não for localizado
 (...) 
Art. 3º As comunicações serão dirigidas ao responsável, ou ao interessado, ou ao dirigente de órgão ou entidade, ou ao representante legal ou ao procurador constituído nos autos, com poderes expressos no mandato para esse fim, por meio de:
I - correio eletrônico, fac-símile ou telegrama;
II - servidor designado;
III - carta registrada, com aviso de recebimento;
IV - edital publicado no Diário Oficial da União, quando o seu destinatário não for localizado, nas hipóteses em que seja necessário o exercício de defesa.
Art. 4º. Consideram-se entregues as comunicações:
I - efetivadas conforme disposto nos incisos I e II do artigo anterior, mediante confirmação da ciência do destinatário;
II - realizadas na forma prevista no inciso III do artigo anterior, com o retorno do aviso de recebimento, entregue comprovadamente no endereço do destinatário;
III - na data de publicação do edital no Diário Oficial da União, quando realizadas na forma prevista no inciso IV do artigo anterior.
§ 1º O endereço do destinatário deverá ser previamente confirmado mediante consulta aos sistemas disponíveis ao Tribunal ou a outros meios de informação, a qual deverá ser juntada ao respectivo processo.
 (...) 
14.		Bem se vê, portanto, que a validade da citação via postal não depende de que o aviso de recebimento seja assinado pelo próprio destinatário da comunicação, o que dispensa, no caso em tela, a entrega do AR em "mãos próprias". A exigência da norma é no sentido de o Tribunal verificar se a correspondência foi entregue no endereço correto, residindo aqui a necessidade de certeza inequívoca.
15.	Não é outra a orientação da jurisprudência do TCU, conforme se verifica dos julgados a seguir transcritos:
São válidas as comunicações processuais entregues, mediante carta registrada, no endereço correto do responsável, não havendo necessidade de que o recebimento seja feito por ele próprio (Acórdão 3648/2013-TCU-Segunda Câmara, Relator Ministro JOSÉ JORGE) ;
É prescindível a entrega pessoal das comunicações pelo TCU, razão pela qual não há necessidade de que o aviso de recebimento seja assinado pelo próprio destinatário. Entregandose a correspondência no endereço correto do destinatário, presume-se o recebimento da citação. (Acórdão 1019/2008-TCU-Plenário, Relator Ministro BENJAMIN ZYMLER) ;
As comunicações do TCU, inclusive as citações, deverão ser realizadas mediante Aviso de Recebimento - AR, via Empresa Brasileira de Correios e Telégrafos, bastando para sua validade que se demonstre que a correspondência foi entregue no endereço correto. (Acórdão 1526/2007-TCU-Plenário, Relator Ministro AROLDO CEDRAZ) .
16.	A validade do critério de comunicação processual do TCU foi referendada pelo Supremo Tribunal Federal, nos termos do julgamento do MS-AgR 25.816/DF, por meio do qual se afirmou a desnecessidade da ciência pessoal do interessado, entendendo-se suficiente a comprovação da entrega do "AR" no endereço do destinatário:
Ementa: agravo regimental. Mandado de segurança. Desnecessidade de intimação pessoal das decisões do tribunal de contas da união. art. 179 do regimento interno do TCU. Intimação do ato impugnado por carta registrada, iniciado o prazo do art. 18 da lei nº 1.533/51 da data constante do aviso de recebimento. Decadência reconhecida. Agravo improvido.
O envio de carta registrada com aviso de recebimento está expressamente enumerado entre os meios de comunicação de que dispõe o Tribunal de Contas da União para proceder às suas intimações.
O inciso II do art. 179 do Regimento Interno do TCU é claro ao exigir apenas a comprovação da entrega no endereço do destinatário, bastando o aviso de recebimento simples.
Da revelia do responsável
17.	No caso vertente, a citação do responsável Raimundo Vieira de Brito se deu em endereços provenientes de pesquisas de endereços realizadas pelo TCU (vide parágrafos acima) , porquanto, devido ao insucesso de realizar a citação em endereços constantes na base de dados da Receita Federal custodiada pelo TCU (peça 30) , buscou-se a notificação em endereços provenientes das bases de dados públicas custodiadas pelo TCU (TSE e Renach - peças 34, 35, 66 e 69) e das bases de dados do próprio TCU. A entrega dos ofícios citatórios nesses endereços não ficou comprovada, razão pela qual promoveu-se a notificação por edital publicado no Diário Oficial da União (peças 41 e 70) .
18.	Importante destacar que, antes de promover a citação por edital, para assegurar a ampla defesa, buscaram-se outros meios possíveis para localizar e citar o responsável, nos limites da razoabilidade, fazendo juntar aos autos informação comprobatória dos diferentes meios experimentados que restaram frustrados, tal como se demonstrou no item anterior da presente instrução (Acórdão 4851/2017-TCU-Primeira Câmara, Relator Min. Augusto Sherman) .
19.	Nos processos do TCU, a revelia não leva à presunção de que seriam verdadeiras todas as imputações levantadas contra os responsáveis, diferentemente do que ocorre no processo civil, em que a revelia do réu opera a presunção da verdade dos fatos narrados pelo autor (Acórdão 1009/2018-TCU-Plenário, Relator Min. Bruno Dantas; 2369/2013 - TCU - Plenário, Relator Min. Benjamin Zymler e 2449/2013 - TCU - Plenário, Relator Min. Benjamin Zymler) . Dessa forma, a avaliação da responsabilidade do agente não pode prescindir da prova existente no processo ou para ele carreada. 
20.	Ao não apresentar sua defesa, o responsável deixou de produzir prova da regular aplicação dos recursos sob sua responsabilidade, em afronta às normas que impõem aos gestores públicos a obrigação legal de, sempre que demandados pelos órgãos de controle, apresentar os documentos que demonstrem a correta utilização das verbas públicas, a exemplo do contido no art. 93 do Decreto-Lei 200/1967: "Quem quer que utilize dinheiros públicos terá de justificar seu bom e regular emprego na conformidade das leis, regulamentos e normas emanadas das autoridades administrativas competentes." 
21.	Mesmo as alegações de defesa não sendo apresentadas, considerando o princípio da verdade real que rege esta Corte, procurou-se buscar, em manifestações do responsável na fase interna desta Tomada de Contas Especial, se havia algum argumento que pudesse ser aproveitado a seu favor. No entanto, o responsável não se manifestou na fase interna de forma a sanear a irregularidade destacada.
22.	Configurada revelia frente às citações deste Tribunal e inexistindo comprovação da boa e regular aplicação dos recursos, não resta alternativa senão dar seguimento ao processo proferindo julgamento sobre os elementos até aqui presentes, que conduzem à definitiva irregularidade das contas.
23.	Consoante já abordado no decorrer da presente instrução, embora conste a apresentação da prestação de contas, não foi possível comprovar a boa e regular aplicação dos recursos federais repassados, em face ausência parcial de documentação da prestação de contas, no âmbito do PNATE/2012, em razão da não comprovação de desembolsos a partir da conta específica do programa.
24.		Nesse diapasão, cabe ressaltar que é pacífica a jurisprudência deste Tribunal no sentido de que compete ao gestor o ônus de provar a aplicação regular dos recursos que lhe foram confiados (Acórdão 974/2018-TCU-Plenário (Relator: Bruno Dantas) , 511/2018 - Plenário (Relator: Aroldo Cedraz) , 3875/2018-Primeira Câmara (Relator: Vital Do Rêgo) , 1983/2018  - Primeira Câmara (Relator: Bruno Dantas) , 1294/2018 - Primeira Câmara (Relator: Bruno Dantas) , 3200/2018 - Segunda Câmara (Relator: Aroldo Cedraz) , 2512/2018 - Segunda Câmara (Relator: Aroldo Cedraz) , 2384/2018 - Segunda Câmara (Relator: José Múcio Monteiro) , 2014/2018 - Segunda Câmara (Relator: Aroldo Cedraz) , 901/2018 - Segunda Câmara (Relator: José Múcio Monteiro) , entre outros) .
25.	No tocante à aferição quanto à ocorrência de boa-fé na conduta do responsável, conforme determina o § 2º do art. 202 do Regimento Interno do TCU, em se tratando de processo em que a parte interessada não se manifestou acerca da irregularidade imputada, não há elementos para que se possa efetivamente reconhecê-la, podendo este Tribunal, desde logo, proferir o julgamento de mérito pela irregularidade das contas, nos termos do § 6º do mesmo artigo do normativo citado (Acórdão 2064/2011-TCU-Primeira Câmara, de relatoria do Ministro Ubiratan Aguiar; 6182/2011-TCU-1ª Câmara, de relatoria do Ministro-Substituto Weder de Oliveira; 4072/2010- TCU-1ª Câmara, de relatoria do Ministro Valmir Campelo; 1189/2009-TCU-1ª Câmara, de relatoria do Ministro-Substituto Marcos Bemquerer; 731/2008-TCU-Plenário, de relatoria do Ministro Aroldo Cedraz; 1917/2008-TCU-2ª Câmara, de relatoria do Ministro-Substituto Augusto Sherman) .
26.	Por fim, considerando que as multas aplicadas pelo TCU possuem natureza sancionatória, estando sujeitas à prescrição da pretensão punitiva, e, uma vez que há intenção de aplicar a multa proporcional ao débito prevista no art. 57 da Lei 8.443/1992, a prescrição, que ocorre em dez anos, deve ser aferida neste processo, uma vez que os fatos geradores das irregularidades identificadas ocorreram em 11/9/2012 e 11/10/2012. 	Tendo sido o Despacho do Ministro Relator proferido em 5/11/2020, por meio do qual foi autorizada a citação, configura-se, portanto, menos de dez anos da sua ocorrência. Assim, é possível observar que não ocorreu a prescrição da pretensão punitiva, razão pela qual será proposta a aplicação da multa do art. 57 da Lei 8.443/1992 aos responsáveis.
CONCLUSÃO
27.	Em face da análise promovida na seção "Exame Técnico" c/c as instruções anteriores, verifica-se que o responsável Raimundo Vieira de Brito (CPF: XXX.928.203-XX) , prefeito municipal no período de 1/1/2009 a 31/12/2012, foi instado a se manifestar por meio da citação realizada e optou pelo silêncio, configurando a revelia, nos termos do §3º, do art. 12, da Lei 8.443/1992. Ademais, inexistem nos autos elementos que demonstrem a boa-fé dos responsáveis ou a ocorrência de outras excludentes de culpabilidade. Verifica-se também que não houve a prescrição da pretensão punitiva, conforme análise já realizada.
28.	Diante da revelia do responsável e inexistindo nos autos elementos que permitam concluir pela ocorrência de boa-fé ou de outros excludentes de culpabilidade em suas condutas, propõe-se que suas contas sejam julgadas irregulares, nos termos do art. 202, § 6º, do Regimento Interno do TCU, condenando-o em débito, com a aplicação da multa prevista no art. 57 da Lei 8.443/1992, haja vista não ter havido a prescrição da pretensão punitiva.
29.	Por fim, como não houve elementos que pudessem modificar o entendimento acerca das irregularidades em apuração, mantém-se a matriz de responsabilização presente na peça 57.
PROPOSTA DE ENCAMINHAMENTO
30.	Diante do exposto, submetemos os autos à consideração superior, propondo ao Tribunal:
considerar revel o responsável Raimundo Vieira de Brito (CPF: XXX.928.203-XX) , para todos os efeitos, dando-se prosseguimento ao processo, com fulcro no art. 12, § 3º, da Lei 8.443/1992;
julgar irregulares, nos termos dos arts. 1º, inciso I, 16, inciso III, alíneas "b" e "c", da Lei 8.443/1992, c/c os arts. 19 e 23, inciso III, da mesma Lei, as contas do responsável Raimundo Vieira de Brito (CPF: XXX.928.203-XX) , condenando-o ao pagamento das importâncias a seguir especificadas, atualizadas monetariamente e acrescidas dos juros de mora, calculadas a partir das datas discriminadas até a data da efetiva quitação do débito, fixando-lhe o prazo de quinze dias, para que comprove, perante o Tribunal, o recolhimento das referidas quantias aos cofres do Fundo Nacional de Desenvolvimento da Educação, nos termos do art. 23, inciso III, alínea "a", da citada lei, c/c o art. 214, inciso III, alínea "a", do Regimento Interno do TCU.
		 Débitos relacionados ao responsável Raimundo Vieira de Brito (CPF: XXX.928.203-XX) :
	Data de ocorrência
	Valor histórico (R$) 

	11/9/2012
	22.000,00

	11/10/2012
	22.000,00

Valor atualizado do débito (com juros) em 25/6/2021: R$ 75.545,87.
aplicar ao responsável Raimundo Vieira de Brito (CPF: XXX.928.203-XX) , a multa prevista no art. 57 da Lei 8.443/1992 c/c o art. 267 do Regimento Interno do TCU, fixando-lhe o prazo de quinze dias, a contar da notificação, para que comprove, perante o Tribunal (art. 214, III, alínea "a", do Regimento Interno do TCU) , o recolhimento da dívida aos cofres do Tesouro Nacional, atualizada monetariamente desde a data do acórdão que vier a ser proferido por este Tribunal até a data do efetivo recolhimento, se paga após o vencimento, na forma da legislação em vigor;
autorizar, desde logo, a cobrança judicial das dívidas, caso não atendida a notificação, na forma do disposto no art. 28, inciso II, da Lei 8.443/1992;
autorizar também, desde logo, se requerido, com fundamento no art. 26, da Lei 8.443, de 1992, c/c o art. 217, §§ 1º e 2º do Regimento Interno do TCU, o parcelamento da (s) dívida (s) em até 36 parcelas, incidindo, sobre cada parcela, corrigida monetariamente, os correspondentes acréscimos legais, fixando-lhe o prazo de quinze dias, a contar do recebimento da notificação, para comprovar, perante o Tribunal, o recolhimento da primeira parcela, e de trinta dias, a contar da parcela anterior, para comprovar os recolhimentos das demais parcelas, devendo incidir, sobre cada valor mensal, atualizado monetariamente, os juros de mora devidos, no caso do débito, na forma prevista na legislação em vigor, alertando o responsável de que a falta de comprovação do recolhimento de qualquer parcela importará o vencimento antecipado do saldo devedor, nos termos do § 2º do art. 217 do Regimento Interno deste Tribunal;
esclarecer ao responsável Raimundo Vieira de Brito (CPF: XXX.928.203-XX) que, caso se demonstre, por via recursal, a correta aplicação dos recursos, mas não se justifique a omissão da prestação de contas, o débito poderá ser afastado, mas permanecerá a irregularidade das contas, dando-se ensejo à aplicação da multa prevista no art. 58, inciso I, da Lei 8.443/1992;
enviar cópia do Acórdão a ser prolatado à Procuradoria da República no Estado de PI, nos termos do § 3º do art. 16 da Lei 8.443/1992, c/c o § 7º do art. 209 do Regimento Interno do TCU, para adoção das medidas cabíveis;
enviar cópia do Acórdão que vier a ser proferido ao Fundo Nacional de Desenvolvimento da Educação e ao responsável, para ciência;
informar à Procuradoria da República no Estado de PI, ao Fundo Nacional de Desenvolvimento da Educação e ao responsável que a presente deliberação, acompanhada do Relatório e do Voto que a fundamenta, está disponível para a consulta no endereço www.tcu.gov.br/acordaos, além de esclarecer que, caso requerido, o TCU poderá fornecer sem custos as correspondentes cópias, de forma impressa; e
informar à Procuradoria da República no Estado de PI que, nos termos do parágrafo único do art. 62 da Resolução TCU 259/2014, os procuradores e membros do Ministério Público credenciados nesta Corte podem acessar os presentes autos de forma eletrônica e automática, ressalvados apenas os casos de eventuais peças classificadas como sigilosas, as quais requerem solicitação formal".
	É o relatório.

não há.

Procurador Júlio Marcelo de Oliveira.

TOMADA DE CONTAS ESPECIAL. FUNDO NACIONAL DE DESENVOLVIMENTO DA EDUCAÇÃO. PRGRAMA NACIONAL DE APOIO AO TRANSPORTE DO ESCOLAR (PNATE). EXERCÍCIO DE 2012. MUNICÍPIO DE PIRACURUCA/PI. R$ 202 MIL EM REPASSES. OMISSÃO NO DEVER DE PRESTAR CONTAS. CITAÇÃO. ENCAMINHAMENTO INTEMPESTIVO DE PRESTAÇÃO DE CONTAS PELO RESPONSÁVEL AO FNDE, DEVIDAMENTE ENDEREÇADO AO TCU. DILIGÊNCIA AO FNDE PARA NOVA ANÁLISE DA PRESTAÇÃO DE CONTAS. CONSTATAÇÃO DE DESPESAS NO EXTRATO BANCÁRIO DA CONTA ESPECÍFICA NÃO REGISTRADAS NA RELAÇÃO DE PAGAMENTOS, NO VALOR DE R$ 44 MIL. AUSÊNCIA PARCIAL DE DOCUMENTAÇÃO DE PRESTAÇÃO DE CONTAS DOS RECURSOS FEDERAIS REPASSADOS. NOVA CITAÇÃO. REVELIA. CONTAS IRREGULARES. DÉBITO. MULTA.

TOMADA DE CONTAS ESPECIAL (TCE)

Secretaria de Controle Externo de Tomada de Contas Especial (SecexTCE).

Atuo nestes autos com fundamento no art. 27-A da Resolução-TCU 175/2005, tendo em vista ter sido designado, por meio da Portaria-TCU 9-SEAE, de 22/2/2022, substituto do eminente Ministro Benjamin Zymler.
2.	Trata-se de tomada de contas especial instaurada pelo Fundo Nacional de Desenvolvimento da Educação (FNDE) em desfavor de Raimundo Vieira de Brito (CPF: 340.928.203-30) , em razão de omissão no dever de prestar contas dos recursos recebidos pelo município de Piracuruca/PI, por força do Programa Nacional de Apoio ao Transporte do Escolar (PNATE) , no exercício de 2012.
A instrução lavrada no âmbito da Secex-TCE, anuída pelo corpo diretivo da unidade e pelo MP/TCU, situou a omissão do ex-prefeito, Sr. Raimundo Vieira de Brito, em seu dever de prestar contas por R$ 202 mil de recursos federais recebidos no período de 1/1/2009 a 31/12/2012.
Em extrato, após regular citação do responsável - que permaneceu silente -, o FNDE acusou o encaminhamento intempestivo da prestação de contas pelo ex-prefeito, encaminhando o documento respectivo para o TCU. Autorizei, assim, diligência ao Fundo Nacional de Desenvolvimento da Educação para que, após nova avaliação da suficiência dos elementos apresentados, encaminhasse ao Tribunal suas novas conclusões sobre a regular prestação de contas.
 Em resposta, o FNDE encaminhou a Nota Técnica 1894887/2020, a dar de imparidade entre os extratos financeiros da Conta do Convênio com os comprovantes de execução dos recursos recebidos. Foram R$ 44 mil em aberto, sem a devida prestação de contas. 
Seguiu-se nova citação pela comprovação parcial dos recursos recebidos, igualmente sem resposta, a caracterizar a revelia do responsável, nos termos do art. 12, § 3º, da Lei 8.443/1992. Ausente os pressupostos prescritivos, anuo, pois, por seus elementos, o encaminhamento sugerido pela unidade técnica.
Sobre a dosimetria da pena relativa ao art. 57 da Lei 8.443/92, creio pesar sobre o responsável a recorrência no não cumprimento do seu dever de prestar contas por recursos federais recebidos em sua gestão como prefeito. Com relação a processos já encerrados ou em andamento no TCU, a jazer o Sr. Raimundo Vieira de Brito como responsável, constam:
	- TC Processo 026.541/2020-3, cobrança executiva - CBEX já encerrada, em face do trânsito em julgado do TC Processo 005.741/2019-0, Acórdão 2589/2020-TCU-Segunda Câmara (relatoria: Min. André de Carvalho) , com julgamento das contas irregulares pela não comprovação de pagamentos da ordem de R$ 306 mil, com multa aplicada de R$ 20 mil;
	- TC Processo 005.738/2019-9, TCE instaurada em razão da omissão do dever de prestar contas por R$ 199 mil de recursos do PNATE 2011. O responsável foi citado (por edital) e deve ser instruído para apreciação de meu gabinete;
	 - TC Processo 005.739/2019-5, TCE aberta pela omissão do dever de prestar contas de R$ 260 mil de recursos do PNAE/2011. Naquela oportunidade, encaminhou-se documentação intempestiva, considerada pelo FNDE suficiente para comprovar a execução dos recursos, no que decorreu o arquivamento dos autos;
	- TC Processo 011.803/2018-5, encerrado, de relatoria do Ministro Benjamin Zymler, TCE instaurada em decorrência da omissão no dever de prestar contas de R$ 118 mil provindos do Plano de Desenvolvimento da Escola do Programa Dinheiro Direto na Escola - PDDE/PDE-ESCOLA, no exercício de 2012. Após citação, proveio novamente documentação intempestiva a dar conta da aplicação dos recursos. 
No presente ensejo, manifestou-se idêntica recorrência dessa omissão no dever de prestar contas; desta vez com R$ 44 mil em aberto - atualizados para R$ 75.545,87, em 25/6/21, segundo derradeira instrução da Secex-TCE. Em nota de gravidade e recorrência (a inclusive justificar os pressupostos da LINDB para a respectiva apenação) , proponho que a multa respectiva ao art. 57 da Lei 8.443/92 seja arbitrada em 100% do valor do débito, ou seja, R$ 75 mil.
Ante todo o exposto, voto para que o Tribunal adote o acórdão que ora submeto à deliberação deste Colegiado.
TCU, Sala das Sessões, em 22 de fevereiro de 2022.
AUGUSTO SHERMAN CAVALCANTI
Relator